臺灣臺東地方法院民事判決　　　　　　　　95年度訴字第74號
原　　　告　子○○
訴訟代理人　蕭芳芳　律師
被　　　告　辛○○
訴訟代理人　庚○○
　　　　　　乙○○　律師
　　　　　　丑○○　律師
上列當事人間請求確認抵押權不存在事件，本院於民國96年10月
12日言詞辯論終結，判決如下：
    主      文
確認被告就甲○○所有坐落臺東市○○段四七二之一地號土地及
同段二五三建號建物，於民國九十三年五月十八日設定之權利價
值參佰萬元之最高限額抵押權所擔保之債權不存在。
訴訟費用新臺幣參萬伍仟玖佰元由被告負擔。
    事實及理由
一按訴狀送達後，原告不得將原訴變更或追加他訴。但請求之基
  礎事實同一者，因情事變更而以他項聲明代最初之聲明者，不
  甚礙被告之防禦及訴訟之終結者，不在此限，民事訴訟法第
  255條第1項第2款、第4款、第7款定有明文。原告原起訴確認
  被告於民國93年5月18日對於甲○○所有座落臺東市○○段427
  之1號土地及地上建物即同段253建號門牌號碼臺東市○○○路
  86號房屋（下稱系爭不動產）所設定之最高限額新臺幣（下同
  ）300萬元，存續期間自93年5月17日至94年5月17日止之抵押
  權（下稱系爭抵押權）不存在。於訴狀送達後，因本院民事執
  行處塗銷系爭抵押權登記，乃變更聲明為確認系爭抵押權所擔
  保之債權不存在，復變更為確認被告對訴外人甲○○之300萬
  本票債權不存在，再變更為確認系爭抵押權所擔保之債權不存
  在，核屬因情事變更而以他項聲明代替聲明，且原告主張之基
  礎事實均為系爭抵押權所擔保之債權不存在，不甚礙被告之防
  禦與訴訟之終結，揆諸上開規定，被告雖不同意其變更，仍應
  准許。
二按民事訴訟法第247條所謂即受確認判決之法律上利益，係指
  因法律關係之存否不明確，致原告在私法上之地位有受侵害之
  危險，而此項危險得以對於被告之確認判決除去之者而言，故
  確認法律關係成立或不成立之訴，苟具備前開要件，即得謂有
  即受確認判決之法律上利益，縱其所求確認者為他人間之法律
  關係，亦非不得提起，最高法院著有42年臺上字第1031號判例
  可資參照。本件原告對甲○○所有之系爭不動產聲請強制執行
  （本院95年度執字第1198號），被告聲明參與分配，系爭抵押
  權所擔保之債權是否存在，攸關原告能否受償，原告自有提起
  本件確認之訴之法律上利益。
三原告起訴主張：訴外人丙○○與同居人庚○○並無借貸關係，
  因丙○○積欠多人債務，為避免損害擴大及獲取不法利益，於
  93年5月18日與庚○○基於通謀虛偽意思表示，將丙○○之女
  甲○○所有系爭不動產虛偽設定系爭抵押權予庚○○之子即被
  告。丙○○並自93年9月起陸續向原告借款，累計120萬元。嗣
  丙○○因無力清償，乃徵得甲○○同意加入為債務人，由甲○○於94年4月27日簽立發票日94年4月27日、到期日94年6月27
  日、票號CH775816號、面額200萬元之本票及借據、協議書各1
  紙予原告。丙○○、甲○○屆期未能清償，原告取得本票准許
  強制執行之裁定後，對系爭不動產聲請強制執行。惟被告於95
  年6月6日具狀聲明參與分配，致原告無法獲得分配，債權無法
  獲得滿足。又丙○○曾於94年4月15日在電話中向原告表示將
  委託庚○○辦理貸款以償還原告之借款，並表示係因其欠他人
  太多錢，才虛偽設定系爭抵押權。94年5月14日丙○○委託不
  動產仲介商長安房屋代為出售系爭不動產時，庚○○曾坦承系
  爭抵押權係假設定，且不參與分配出賣所得之款項，也會自動
  塗銷系爭抵押權。丙○○復於95年1月9日向原告坦承其與庚○○間之借貸並非真正，系爭抵押權為假設定。庚○○、甲○○
  、李淑華在電話中均向原告坦認系爭抵押權為假設定。又庚○○匯予丙○○之款項是操作日會之資金，並非借款。為此提起
  本訴。並聲明：確認系爭抵押權所擔保之債權不存在。
四被告則以：丙○○因投資所需，曾向被告之父庚○○借款300
  萬元，丙○○之女甲○○乃於93年5月17日簽發面額300萬元之
  本票，並出具委託書予被告。嗣庚○○分別於1.93年5月16日
  2.93年5月21日3.93年5月24日4.93年5月25日5.93年5月28日6.
  93年6月1日7.93年6月7日8.93年6月28日9.93年6月30日10.93年
  7月16日11.93年7月20日匯款1.26萬元2.15萬元3.10萬元4.26萬
  元5.40萬元6.30萬元7.45萬元8.25萬元9.30萬元10.35萬元11.18
  萬元入丙○○在第一商業銀行之帳戶內。系爭抵押權確有擔保
  之債權存在。原告於系爭抵押權設定後始借款予丙○○，且原
  告對甲○○對無債權存在。又原告竊錄其與甲○○、李淑華電
  話錄音內容，屬傳聞證據，應無證據能力，其內容亦無證明力
  ，復與甲○○到庭所述證詞不符，不足以證明系爭抵押權設定
  係出於虛偽。又庚○○於電話中僅示表示因原告要求丙○○出
  售系爭不動產以還債，為幫助丙○○，若系爭不動產買賣談成
  ，願塗銷抵押權，並未表示系爭抵押權之設定係出於虛偽等語
  置辯。並聲明：原告之訴駁回。
五兩造不爭執之事實：
  (一)甲○○於93年5月18日以系爭不動產為被告設定存續期間自
    93年5月17日至94年5月17日，權利價值為300萬元之系爭抵
    押權。
  (二)本院卷第7頁票號775816、發票人甲○○、發票日94年3月27
    日、到期日94年6月27日、面額120萬元之本票上「甲○○」
    之印文係真正。原告以本票裁定向本院民事執行處聲請強制
    執行，本院民事執行處已拍定系爭不動產，並塗銷系爭抵押
    權登記，本院民事執行處95年10月5日之分配表記載第1順位
    抵押權人第一商業銀行股份有限公司台東分行之債權金額為
    3,355,744元，全額受償；第2順位抵押權人即被告之債權原
    本為300萬元，債權利息為239,178元，可獲分配1,406,999
    元；原告之債權原本為120萬元，可獲分配0元。
  (三)本院卷第8頁94年4月27日借據、第9頁94年4月27日協議書上
    「丙○○」之簽名及「甲○○」之印文係真正。
  (四)本院卷第30頁票號499295、發票人甲○○、發票日93年5月
    17日、到期日94年5月17日、面額300萬元之本票上「甲○○
    」之簽名及印文皆真正。
  (五)本院卷第51頁委託書上「甲○○」之印文係真正。
  (六)庚○○於1.93年5月16日2.93年5月21日3.93年5月24日4.93
    年5月25日5.93年5月28日6.93年6月1日7.93年6月7日8.93年
    6月28日9.93年6月30日10.93年7月16日11.93年7月20日匯款1.
    26萬元2.15萬元3.10萬元4.26萬元5.40萬元6.30萬元7.45萬
    元8.25萬元9.30萬元10.35萬元11.18萬元入丙○○在第一商業
    銀行之帳戶內。
  (七)原告與丙○○於94年4月15日有如本院卷第81至84頁譯文所
    載之電話對談內容。
  (八)原告與庚○○於95年1月25日有如本院卷第86至87頁譯文所
    載之電話對談內容。
  (九)原告與丙○○於95年1月9日有如本院卷第88至96頁譯文所載
    之電話對話內容。
  (十)原告與甲○○於94年4月19日有如本院卷268至276頁譯文所
    載之電話對談內容。
  (十一)原告與李淑華於95年9月18日有如本院卷277至280頁譯文所
    載之電話對談內容。
  (十二)原告與李淑華於96年3月14日有如本院卷282至287頁譯文所
    載之電話對談內容。
六得心證之理由：
  (一)原告對甲○○有無債權存在？
    按當事人主張有利於己之事實者，就其事實有舉證之責任；
    私文書應由舉證人證其真正；私文書經本人或其代理人簽名
    、蓋章或按指印或有法院或公證人之認證者，推定為真正，
    民事訴訟法第277條前段、第357條前段、第358條第1項分別
    定有明文。而依法律之規定，有使用文字之必要者，得不由
    本人自寫，但必須親自簽名。如有用印章代簽名者，其蓋章
    與簽名生同等之效力，民法第3條第1項、第2項分別定有明
    文，即謂若由他人代寫其姓名下加蓋印章以代簽名，其效力
    亦與自己簽名生同一效力。至借據內印章既屬真正，雖由他
    人代為立據而除有確切反證外，亦推定為本人授權行為（最
    高法院37年上字第8816號判例參照）。原告主張其對丙○○
    有借貸債權120萬元之事實，為被告所不爭執。原告復主張
    其後因丙○○無力清償，由甲○○加入為債務人之事實，業
    據原告提出與所述相符之本票、借據及協議書等件為證（見
    本院卷第7至9頁），而本院卷第7頁票號775816、發票人甲○○、發票日94年3月27日、到期日94年6月27日、面額120
    萬元之本票上「甲○○」之印文係真正，以及本院卷第8頁9
    4年4月27日借據、第9頁94年4月27日協議書上「丙○○」之
    簽名及「甲○○」之印文係真正之事實，為被告所不爭執。
    質之甲○○亦證稱：本票、借據及協議書不是伊所簽，但有
    看過本票等語（見本院卷第222頁），甲○○復未表示丙○○有盜用其印章或未經其授權簽立上開文書，揆諸上開判例
    意旨及說明，自不能因甲○○未親自於上開本票、借據及協
    議書上簽名，即謂原告對甲○○並無債權存在。
  (二)系爭抵押權有無擔保之原因債權存在？
    按確認法律關係不存在之訴，如被告主張其法律關係存在時
    ，應由被告負舉證責任，最高法院著有42年台上字第170號
    判例可資參照。次按原告對於自己主張之事實己盡證明之責
    後，被告對其主張，如抗辯其不實並提出反對之主張者，則
    被告對其反對之主張，亦應負證明之責，此為舉證責任分擔
    之原則。又負舉證責任之當事人，須證明至使法院就該待證
    事實獲得確實之心證，始盡其證明責任。倘不負舉證責任之
    他造當事人，就同一待證事實已證明間接事實，而該間接事
    實依經驗法則為判斷，與待證事實之不存在可認有因果關係
    ，足以動搖法院原已形成之心證者，將因該他造當事人所提
    出之反證，使待證事實回復至真偽不明之狀態。此際，自仍
    應由主張該事實存在之一造當事人舉證證明之，始得謂已盡
    其證明責任。本件原告起訴主張系爭抵押權所擔保之原因債
    權不存在，而被告主張系爭抵押權有擔保之原因債權存在，
    揆諸上開判例意旨，自應由被告負舉證責任。本件被告主張
    丙○○曾向庚○○借款300萬元，甲○○乃於93年5月17日簽
    發同額本票，及出具委託書予被告，並提供系爭不動產設定
    系爭抵押權予被告之事實，業據其提出與所述相符之本票、
    委託書、抵押權設定契約書等為證（見本審卷第30至32頁、
    第51頁），又本院卷第30頁票號499295、發票人甲○○、發
    票日93年5月17日、到期日94年5月17日、面額300萬元之本
    票上「甲○○」之簽名及印文皆真正，以及本院卷第51頁委
    託書上「甲○○」之印文係真正乙節，為原告所不爭。而質
    之證人甲○○證稱：「（原告訴訟代理人問：卷第51頁之委
    託書，簽名是否是你親簽？）不是。」、「（原告訴訟代理
    人問：你有無看過此份委託書？）有。」、「（原告訴訟代
    理人問：是何人拿給你看的？）丙○○。」、「（原告訴訟
    代理人問：你媽媽當時如何跟你說的？）因為丙○○在銀行
    有借款，漏簽了這些文件，所以她有幫我代簽。」、「（原
    告訴訟代理人問：當時為何簽卷30頁之本票？）因為丙○○
    告訴我他要用房子借款，房子是我的名字。」、「（原告訴
    訟代理人問：丙○○有無說是要向何人借款？）有，要向第
    一銀行借款。」、「（原告訴訟代理人問：當時丙○○告訴
    你的向銀行借款是增貸嗎？）我不清楚，只有說要借錢。」
    、「（被告訴訟代理人問：卷第30頁之本票及卷第31頁之抵
    押權設定申請書，上面簽名是否你親簽？）是。」、「（被
    告訴訟代理人問：是否知道為何要簽這些？）我知道，是丙○○告訴我要向銀行貸款。」、「（被告訴訟代理人問：你
    有無質疑過抵押權為何要設定給辛○○？）沒有。」、「（
    被告訴訟代理人問：卷第51頁之委託書，丙○○代簽你的名
    字是事先知道還是事後才知道？）事先就知道。而且我事後
    也有看過，對於內容我也清楚。」等語（見本院卷第219至2
    21頁），詢之證人丙○○則證稱：「（原告訴訟代理人問：
    卷第51頁之委託書，甲○○的簽名是否甲○○親簽？）甲○○是我女兒，簽名是我代她簽的。」、「（原告訴訟代理人
    問：委託書是何人拿給你的？）庚○○拿給我的。因為我跟
    他借錢。」、「（原告訴訟代理人問：委託書的內容你是否
    瞭解？）瞭解，因為我跟他借錢要把我女兒名義的房子抵押
    給他，我有跟我女兒講過。」、「（原告訴訟代理人問：卷
    第30頁之本票，是在何地所開立的？）是我女兒在我被拍賣
    的房子開立的。」、「（原告訴訟代理人問：本票的發票日
    與委託書簽立的日期是一致，為何委託書是事前問過你女兒
    後才代簽？）因為委託書在當時漏簽，我女兒已經回到台北
    ，所以我才跟我女兒講由我來代簽。」、「（被告訴訟代理
    人問：你跟庚○○借款三百萬的用途？）做生意開店，後來
    沒有還。」等語（見本院卷第223至225頁）。再參諸本院卷
    第51頁之委託書上明白記載：「一緣家母丙○○以其所購台
    東市○○○路86號房屋一棟信託登記本人名義，嗣因投資需
    錢，遂以上開房屋設定抵押權新台幣參佰萬元予辛○○並開
    立同額本票在案。二茲委託將上開款項以分批方式匯款或轉
    存第一銀行台東分行本人或家母丙○○帳戶，不勝感激。三
    上開款項之匯款人或轉存人為辛○○或其代理人辦理其可。」
    等語，足見系爭不動產係丙○○所購，登記於甲○○外下，
    丙○○就系爭不動產有處分權限，甲○○係依丙○○之指示
    簽發系爭本票，並設定系爭抵押權予被告。又庚○○於1.93
    年5月16日2.93年5月21日3.93年5月24日4.93年5月25日5.93
    年5月28日6.93年6月1日7.93年6月7日8.93年6月28日9.93年
    6月30日10.93年7月16日11.93年7月20日匯款1.26萬元2.15萬
    元3.10萬元4.26萬元5.40萬元6.30萬元7.45萬元8.25萬元9.
    30萬元10.35萬元11.18萬元入丙○○在第一商業銀行之帳戶內
    ，為原告所不爭執，並有第一商業銀行存根聯影本11紙在卷
    可稽（見本院卷第47至50頁）。而系爭抵押權設定契約書申
    請登記以外之約定事項記載：「六擔保債權包括現在、過去
    及將來發生之債權。七正式貸放時另立票據或本票。」，有
    抵押權設定契約書在卷可稽（見本院卷第24頁）。是系爭抵
    押權所擔保之原因債權即為被告對甲○○之300萬元本票債
    權，而該300萬元本票債權之原因關係即為丙○○與庚○○
    之300萬元借款債權。由上觀之，被告已就系爭抵押權有擔
    保債權存在之事實盡證明之責，原告主張上開借款債權係出
    於通謀虛偽意思表示，系爭本票債權因欠缺原因關係而不存
    在，系爭抵押權所擔保之債權並不存在。揆諸上開說明，自
    應由原告舉證證明上開借款債權係出於通謀虛偽意思表示。
    經查：
    1.原告與丙○○於94年4月15日有如本院卷第81至84頁所載
      之電話對談內容；原告與庚○○於95年1月25日有如本院
      卷第86至87頁譯文所載之電話對談內容；原告與丙○○於
      95年1月9日有如本院卷第88至96頁譯文所載之電話對話內
      容；原告與甲○○於94年4月19日有如本院卷268至276 頁
      譯文所載之電話對談內容；原告與李淑華於95年9月18 日
      有如本院卷277至280頁譯文所載之電話對談內容；原告與
      李淑華於96年3月14日有如本院卷282至287頁譯文所載之
      電話對談內容；為被告所不爭執，本院自得採為證據，無
      欠缺證據能力之問題。
    2.證人即被告姑姑之女丁○○證稱：「（原告訴訟代理人問
      ：你與丙○○何關係？）她是我姑姑。」、「（原告訴訟
      代理人問：妳是否有在她店裡擔任會計？）有。」、「（
      原告訴訟代理人問：丙○○的金錢往來是否會委託妳處理
      ？）小額的會，但是大額的不會。」、「（原告訴訟代理
      人問：妳是否知道丙○○與庚○○有在從事日仔會的事情
      ？）有。因為我在店裡當會計，所以我知道。」、「（原
　　　告訴訟代理人問：在你當會計期間，庚○○與丙○○因為
  　　日仔會而有頻繁的金錢往來？）有，丙○○的大筆金錢往
    　來都是庚○○在處理。」、「（被告訴訟代理人問：是否
      知道丙○○與庚○○金錢往來的原因？）我不知道原因，
    　但是我有聽到說收多少錢匯多少錢這樣子的話。」、「（
　　　法官問：庚○○與丙○○的關係？）同居人的關係。」等
  　　語（見本院卷第210至213頁）；證人即原告母親之兄己○○證稱：「（原告問：丙○○與庚○○的金錢是否有一起
      使用？）我不清楚，但是他們是同居關係。」、「（原告
      問：是否知道丙○○與庚○○有在經營日仔會？）我有聽
      人家講過。」、「（原告問：他們經營日仔會的情形是否
      清楚？）我不清楚，但是如果有人要向丙○○借錢，都是
    　經過庚○○。」等語（見本院卷第215頁）；證人即原告
      之母戊○證稱：「（原告問：你是否知道丙○○的錢如何
      處理？）都是交給庚○○。是庚○○告訴我的。」、「（
      原告問：你有無在丙○○的店裡工作？）有。」、「（被
　　　告訴訟代理人問：你在丙○○的店裡工作多久？）從94年
      工作到店裡結束。」等語（見本院卷第217頁）；證人丙○○證稱：「（原告訴訟代理人問：你認識庚○○多久？
      ）差不多有5-6年。」、「（原告訴訟代理人問：你跟庚○○的金錢往來有多久時間？借了多少？）有5-6年7-8
      年，借了很多，只有這一筆才有設定。」、「（原告訴訟
　　　代理人問：你跟庚○○借錢利息如何計算？）沒有算利息
  　　。」等語（見本院卷第214頁）。再參諸原告與李淑華即
      丙○○之女於95年9月18日電話對談時，李淑華稱：「匯
      款的事情，我之前早就知道了啦！他們都常常匯來匯去，
      我都知道啦！我之前住在那裏的時候，就有在匯了，我之
      前懷孕住在那裏的時候，就都匯來匯去了啦！」、「因為
      我當初懷孕住在那裏的時候，我都有看見啊！和他星期六
      禮拜回來的時候啦！在那邊就是在看帳簿的時候，不知是
      在做什麼時候，兩個都會錢拿來拿去，拿來拿去啦！」（
      見本院卷第278頁）。足見丙○○與庚○○生活及財務關
      係至為密切，絕非普通朋友關係。
    3.原告與丙○○於94年4月15日對談時，原告稱：「不是怕
      妳，是我這錢也要還人。」；丙○○稱：「知道，妳就免
      煩惱，我馬上弄還妳。」；原告稱：「我現在是要問妳為
      什麼副理那給妳設定，設定一年而已？」；丙○○稱：「
      設定什麼？」；原告稱：「他不是給妳設定到5月17日，
      一年而已嘛！第二胎的設定啦！」；丙○○稱：「他那是
      算什麼妳知道嗎？我之前不給人虧太多錢、啊虧太多錢的
      情形，他是不是怕說…」；原告稱：「怕妳會拿厝去？」
      ；丙○○稱：「怕我給人虧那麼多錢，他給我壓厝籍，是
      他去設定假的而已。」；原告稱：「假的，現在一年到，
      他會去再設定嗎？」；丙○○稱：「不可能，不可能，妳
      免煩惱，絕對不可能。」；原告稱：「啊妳給我說現在有
      去辦貸款，到底是真的，還是假的？」；丙○○稱：「啊
      就都他給我拿去，他去用的，妳聽不懂，他要給我辦一百
      多萬出來給我。」（見本院卷第81至84頁）。證人丁○○
      證稱：「（原告訴訟代理人問：庚○○當時有無講上面的
      抵押權是假設定的？）庚○○是講丙○○喜歡賭博，所以
      他將房地拿去設高額的二胎，是庚○○去設的。」等語（
      見本院卷第頁211頁）；證人己○○證稱：「（原告訴訟
      代理人問：你是否聽過庚○○說辛○○為權利人的抵押權
      是假設定？）有，我曾經聽庚○○說過辛○○為權利人的
      抵押權是假設定。」、「（原告訴訟代理人問：你聽過庚○○說過假設定的事幾次？）2次。」、「（原告問：丙○○有無講過本件房地設定給辛○○的是假設定？）因為
      我知道上面有設定，丙○○是我妹妹，所以我有關心，庚○○說這是怕丙○○在外面亂花錢所以才作設定，房子賣
      掉以後錢會給丙○○。」、「（被告訴訟代理人問：你剛
      剛提到庚○○跟你講設定是如何說的？）他是在很多人面
      前說的，當時我曾經要跟丙○○買這個房子，庚○○就有
      講如果我要買，他就要把設定塗銷。但是後來丙○○反悔
      不賣，所以我才沒有買成，後來才有要委託長安房屋賣的
      事情。」等語（見本院卷第214至215頁）；證人戊○證稱
      ：「（原告問：你是否曾經到丙○○家要問庚○○有關本
      件抵押權是不是假設定？）有。」、「（原告問：庚○○
      是如何說的？）當時是94年4月30日晚上9點多，庚○○說
      因為丙○○愛賭博，所以才設定。」等語（見本院卷第21
      6頁）；證人癸○○證稱：「（原告訴訟代理人問：當時
      有無談到賣的價金如何分配？）當時有講到賣的價金先還
      給丁○○50萬及原告120萬。庚○○有講設定是假設定，
      是為了不要讓丙○○在外面賭博把房子賣掉。」、「（原
      告訴訟代理人問：你有無另外再聽到庚○○講過這樣的事
      ？）我在94年4月30日聽他講過。後來委託長安房屋在94
      年5月10日時也聽過。」等語（見本院卷第218頁）。另原
      告與甲○○於94年4月19日對話時，甲○○稱：「對，他
      也是跟我講說這個是假設定的，不用怕，我說我要的是30
      0萬本票。」；原告稱：「妳說庚○○她還這樣跟妳講過
      他是假設定哦！」；甲○○稱：「對啊！他是這樣跟我講
      過啊！沒騙妳啊！因為我曾經跟他要過這一張本票啊！我
      是簽了之後才覺得不對勁，因為我媽很會設計，妳知道嗎
      ？然後，後來我就簽了之後回來，我回來台北，而且我還
      很忙，還回去台東幫她簽。那時候我回來就已經發現不對
      勁，我就問別人，後來我最後打電話去跟他說，講我要，
      要簽的那一份，他說那份，他不知道跟我什麼，我忘記了
      ，不過他都沒有跟我說那是要設定的事情。」（見本院卷
      第268至276頁）。證人丁○○、己○○、戊○、癸○○雖
      與原告有親誼關係，惟均經具結，願受偽證之處罰。且丙○○於電話中明白告知原告系爭抵押權設定是假的，目的
      為了防止丙○○處分系爭不動產。甲○○亦於電話中告知
      原告，庚○○對其稱係假設定，不用怕等語。參諸丙○○
      與庚○○生活及財務關係至為密切，庚○○非無可能為防
      止丙○○處分系爭不動產，而與丙○○通謀虛偽設定系爭
      抵押權。丙○○於電話中陳述系爭抵押權係假設定乙節，
      應非虛妄。
    4.原告與庚○○於95年1月25日對談時，原告稱：「那時要
      給長安房屋要賣厝的時候，你也是答應說你又不會要分配
      錢啊！」；庚○○稱：「沒啦！那時候，賣房子的時候，
      如果妳賣成的話，那另當別論，為了要幫助她啦！啊現在
      沒了，現在她厝根本都保不住了，妳就硬要壓死她啊，那
      既然保不住了，我錢不就白白送給妳，我的抵押權比妳的
      錢多太多了。不管怎麼標啦，我抵押權是穩當啦！完全沒
      有辦法推翻啦！」；原告稱：「為什麼當初要當著我們的
      面前說，你只是怕他去黑白借錢才去做假設定的？」；庚○○：「因為你要逼他賣厝啊！」（見本院卷第86至87頁
      ）。證人即長安房屋經紀人壬○○證稱：「（原告訴訟代
      理人問：當時在場的人，有無人提及本件房地賣掉以後，
　　　要把抵押權塗銷？）有。」、「（原告訴訟代理人問：是
  　　何人提到的？）是在場的有一位銀行退休的男性。」、「
    　（原告訴訟代理人問：這位男性當時有無提到本件房地賣
　　　掉後，要如何分配價金？）他們有講，但是內容我不清楚
  　　，但是我可以確定要房地賣掉後要塗銷抵押權的原因，是
    　因為委託買賣的價金已經低於抵押權擔保的債權。」等語
      （見本院卷第209至210頁）；證人丁○○證稱：「（原告
      訴訟代理人問：當時就本件房地買賣價金有無做何約定？
　　　）有。變賣的錢先還銀行，剩下的錢要還給我跟原告。」
  　　、「（原告訴訟代理人問：當時作這個約定是何人講的？
    　）丙○○及庚○○。」、「（原告訴訟代理人問：當時庚○○有無提到房地上抵押權的問題？）當時庚○○講說要
  　　把錢還給我們。」、「（原告訴訟代理人問：賣掉以後，
    　清償債務後如果有剩餘如何處理？）庚○○說要給丙○○
      。」、「（原告訴訟代理人問：本件房地賣得的價金庚○○有無說要分多少錢？）沒有。庚○○是說他不分。」等
      語（見本院卷第211至212頁）；證人己○○證稱：「（原
    　告問：有無約定房地賣掉以後，價金如何分配？）有，庚○○說賣得的價金先還原告及丁○○的債務，如果有剩下
      的會給丙○○。」等語（見本院卷第214至215頁）；證人
      癸○○證稱：「（原告訴訟代理人問：當時有無談到賣的
      價金如何分配？）當時有講到賣的價金先還給丁○○50萬
  　　及原告120萬。庚○○有講設定是假設定，是為了不要讓
    　丙○○在外面賭博把房子賣掉。」等語（見本院卷第218
      頁）。是由證人壬○○之證詞可知當日確有提及買賣價金
      如何分配，而證人丁○○、己○○、傅樹忠均一致陳述庚○○確有承諾於不動產出賣後塗銷系爭抵押權登記，且不
      參與分配買賣價金。又庚○○與原告於95年1月25日對談
      時，雖未承認系爭抵押權係假設定，惟對其不欲分配價金
      乙事並未提出反駁，且一再指責原告逼迫丙○○出賣系爭
      不動產。衡諸常情，庚○○與丙○○苟真有借貸關係存在
      ，庚○○豈會同意無條件塗銷系爭抵押權，不分配任何價
      金。益徵系爭抵押權係假設定。
    4.綜上所述，原告已舉證證明系爭抵押權係假設定，系爭本
      本票應無其原因關係即借貸關係存在，系爭抵押權有無擔
      保債權存在已回復至真偽不明之狀態。被告未能再舉證證
      明系爭抵押權確有擔保之債權存在，難謂其已盡證明責任
      。本院自難為被告有利於認定。
　(三)從而，原告訴請確認系爭抵押權所擔保之債權不存在，為有
  　理由，應予准許。
  (四)兩造其餘攻擊、防禦方法，經本院各予審酌後，認均無礙於
    本件之判斷，爰不一一贅述，附此敘明。
七法院為終局判決時，應依職權為訴訟費用之裁判，民事訴訟法
  第87條第1項有明文規定，經計算本件之訴訟費用為附表所列
  之項目及金額，爰判決如主文第2項所示。
八據上論結，原告之訴為有理由，依民事訴訟法第78條，判決如
  主文。
中　　華　　民　　國　　96　　年　　10　　月　　26　　日
                  民事庭      審判長法　官  楊智勝
                  　                法  官  黃珮茹
                                    法  官  陳君鳳
附表：
┌─────────┬─────────┬────────┐
│項    目          │金額（新臺幣）    │備  考          │
├─────────┼─────────┼────────┤
│裁判費用          │30,700元          │原告聲請訴訟救助│
├─────────┼─────────┼────────┤
│證人費用          │4,700元           │原告支出        │
├─────────┼─────────┼────────┤
│證人費用          │500元             │被告支出        │
├─────────┼─────────┼────────┤
│總          計    │35,900元          │                │
└─────────┴─────────┴────────┘
以上正本係照原本作成。
如對本判決上訴，須於判決送達後20日內向本院提出上訴狀。
中　　華　　民　　國　　96　　年　　10　　月　　29　　日
                    　　　　　    　書記官　莊永利
